【裁判字號】    94,易,2216
【裁判日期】    950301
【裁判案由】    違反動產擔保交易法
【裁判全文】
臺灣臺中地方法院刑事判決              94年度易字第2216號
公  訴  人  台灣台中地方法院檢察署檢察官
被      告  丙○○
            甲○○
上列被告因違反動產擔保交易法案件，經檢察官聲請以簡易判決
處刑（94年度偵字第13959號、94年度偵字第15259號、94年度偵
緝字第567號），本院簡易庭認為不宜以簡易判決處刑，由本院
刑事庭改依通常程序審理，判決如下：
    主    文
丙○○意圖為自己不法之所有，以詐術使人將本人之物交付，處
有期徒刑肆月，如易科罰金，以參佰元折算壹日。
甲○○幫助意圖為自己不法之所有，以詐術使人將本人之物交付
，累犯，處有期徒刑參月，如易科罰金，以參佰元折算壹日。
    犯罪事實
一、甲○○前於民國83年間，因詐欺案件，經台灣台北地方法院
    以84年度易字第378號判處有期徒刑4月確定，於88年7月16
    日執行完畢。
二、甲○○與丙○○係中學時期之同學，甲○○明知丙○○並未
    在其經營之中華警民通訊社任職，且丙○○於93年3月間無
    購車之真意亦無資力清償貸款分期金額之情形下，仍與丙○
    ○共同基於行使業務上登載不實文書之犯意聯絡，由甲○○
    於93年3月23日在不詳處所製作業務上登載不實之：「丙○
    ○自民國89年7月1日起任職本社中部特派員職務，現尚在職
    是實，特此證明」之中華警民通訊社在職證明書，交付予丙
    ○○而幫助丙○○為詐欺取財之行為。丙○○於取得上開在
    職證明書後，明知自己並無購車之真意且無資力清償貸款，
    仍意圖為自己不法之所有及違反動產擔保交易法之犯意，於
    93 年4月1日，向和潤企業股份有限公司（下稱和潤公司）
    以設定動產擔保抵押權之方式，購買車號3M-9042號自小客
    車1部，並持上開不實之在職證明書向第一商業銀行股份有
    限公司東南京分行（下稱第一商業銀行）辦理動產擔保抵押
    借款，約定借款金額為新台幣（下同）20萬元，借款期間自
    93年5 月31日起分48期攤還，每月一期，每期應清償貸款6
    千零80 元，在全部借款清償完畢前，上開自用小客車須依
    約放置於台中市○區○○里○○○街7之3號，丙○○不得任
    意將上開自小客車遷移、出賣、出質、移轉、抵押或為其他
    處分，作成書面契約，而為動產擔保交易之債務人，並由甲
    ○○擔任連帶保證人，第一商業銀行之承辦人員因而陷於錯
    誤，認為丙○○有意願並有能力清償借款，遂將所核貸之20
    萬元依約定撥款，以清償車款。詎第一商業銀行撥款後，丙
    ○○並未清償任何一期分期款，即意圖為自己不法之利益，
    於93年5 月31日第1期分期款到期日前，將上開自小客車遷
    移他處。嗣第一商業銀行於93年6月9日將上開債權讓與和潤
    公司，致債權人和潤公司追索無著而受有損害，始查悉上情
    。
三、案經和潤公司訴請台灣台中地方法院檢察署檢察官偵查後聲
    請簡易判決處刑。
    理    由
一、訊據被告丙○○、甲○○矢口否認上開犯行，被告丙○○辯
    稱：有在甲○○經營之「世界洪門通訊社」任職，買車的同
    時正準備開設小吃店，買車是為了經營小吃店所用，買車後
    第一期分期款繳款前不幸中風，住院期間，友人楊耀興對該
    部車有興趣，遂將該車交與楊耀興使用，同時亦告知楊耀興
    需按期繳付分期款，豈知楊耀興並未依約繳款，之後即不見
    蹤影云云；被告甲○○辯稱：丙○○從開立在職證明書時起
    就在中華警民通訊社任職，領過幾千元的稿費，後因通訊社
    經營不善，於93年12月間結束營業，丙○○再轉到世界洪門
    通訊社上班，當時不知道丙○○申請在職證明書作何用途，
    是因為他有任職才發在職證明書給他云云。
二、經查：
  (一)被告甲○○業於偵訊時供稱：「丙○○在去年（93年）5月
    前在台北碰到我，問我是否可以開在職證明，我說可以，中
    華警民（通訊社）是我投資的，我說那你要來上班，他說他
    在台中，所以我派他當台中的特派員。他沒有寫文章，我打
    電話給他說你一篇文章都沒有寫，94年開始我就不給他在職
    證明，以字論酬，他沒有寫任何文章」等語（見94年度偵緝
    字第567號第36-37頁），雖其於本院行準備程序時改以前詞
    置辯，然依卷附92年度綜合所得稅各類所得資料清單（94年
    度偵字第239號卷第29頁），被告丙○○於92年度並無任何
    所得紀錄，顯見被告甲○○嗣後辯稱「丙○○領過幾千元稿
    費」云云，與事實不符。至證人王惠山於本院審理時證稱：
    「自91、92年間任職於世界洪門通訊社、中華警民通訊社。
    認識丙○○，他是我們公司的人，我不知他何時任職，他比
    我早任職於公司，我是在91年進入公司，每個人的工作性質
    不同，但我不便過問他的工作性質，我們是有車馬費，我們
    公司並未對外營業，我不知道丙○○有無在我們雜誌上發表
    文章，我是公司新聞中心採訪部的副主任。」等語，依被告
    甲○○提出之「中華警民通訊社」營利事業登記證（94年度
    他字第1215號卷第16頁），中華警民通訊社係獨資商號，資
    本額為24萬5千元，事業體規模不大，衡情員工人數應不多
    ，證人王惠山既擔任採訪部副主任，當無不知被告丙○○工
    作性質之理，是其上開證言顯有迴護之處，難以採信。況依
    被告甲○○提出「世界洪門通訊社」自92年起發行之刊物多
    份，雖於93年間之刊物刊頭記載「中部地區特派員丙○○」
    ，然上開在職證明書係以「中華警民通訊社」名義開立，表
    示被告丙○○任職於中華警民通訊社，並非任職於世界洪門
    通訊社；況被告2人自始至終未能提出被告丙○○發表於中
    華警民通訊社之文章，而上開世界洪門通訊社刊物中亦無任
    何被告丙○○投稿之文章，益徵被告甲○○於偵訊中供稱「
    被告丙○○沒有寫任何文章」等語與事實相符，堪認被告丙
    ○○並未任職於中華警民通訊社。
  (二)按刑法上幫助犯之成立，須行為人基於幫助正犯犯罪之意思
    ，予正犯以精神上或物質上之助力，而參與犯罪構成要件以
    外之行為，以助成正犯犯罪之實施為要件。查被告甲○○雖
    有出具不實之在職證明書供被告丙○○向第一商業銀行詐欺
    取財用，惟無具體證據堪認被告甲○○就丙○○詐欺取財犯
    行，有事前之犯意聯絡，亦未見被告甲○○於事後亦分得詐
    騙款項之積極證據，固無從認屬詐欺取財行為之共同正犯，
    被告甲○○乃係基於幫助被告丙○○詐欺取財之犯意，而其
    提供上開在職證明書之行為，復屬詐欺取財構成要件以外之
    行為，則被告甲○○自屬以幫助之意思，參與詐欺取財構成
    要件以外之行為，應成立詐欺取財之從犯。
  (三)被告丙○○於貸得20萬元車款後，未繳任何分期款，上開自
    小客車目前已不知去向等情，業據被告丙○○坦承不諱，核
    與告訴代理人乙○○於警詢、偵訊及本院指述之情節相符，
    被告丙○○雖辯稱並無詐欺及違反動產擔保交易法之犯意，
    實因買車後不幸中風，在澄清醫院住院時，向友人楊耀興借
    款3、4萬元，為還人情債才將車輛借給楊耀興使用，同時囑
    咐楊耀興需按時繳納分期款云云，然經本院向台中市澄清綜
    合醫院查詢被告丙○○就診紀錄，經該院函覆稱「查無此患
    者至院就診紀錄」，有該院95年2月2日澄高字第950043號函
    在卷可參（本院卷第59頁），被告丙○○亦無法提供該「楊
    耀興」者之姓名年籍等詳細資料供本院調查，被告丙○○所
    辯，顯係卸責之詞，不足採信。參以被告丙○○於92年間並
    無任何所得收入，財務狀況顯然不佳，又明知其並未任職於
    被告甲○○經營之中華警民通訊社，猶要求甲○○出具在職
    證明書，用以證明其有陸續清償貸款之資力，使第一商業銀
    行誤信而核貸，卻自第一期分期款即拒不付款，又隨意將上
    開自小客車自約定存放地點遷移，足見被告丙○○於辦理購
    車貸款時即無意清償分期借款，致第一商業銀行及和潤公司
    無法追索而受有損害，其有為自己不法所有之詐欺意圖甚明
    。此外，復有貸款借據暨動產擔保抵押契約書、動產擔保交
    易動產抵押設定登記申請書、動產擔保交易動產抵押設定債
    權人變更登記申請書、債權讓與契約書、訪視委託書等影本
    各1份附卷可稽，本件事證已臻明確，被告2人犯行應堪認定
    。
三、核被告丙○○所為，係犯刑法第339條第1項之詐欺取財罪、
    同法第216條、第215條之行使業務登載不實文書罪，及動產
    擔保交易法第38條之遷移動產擔保交易標的物罪。另核被告
    甲○○所為，係犯刑法第30條第1項、第339條第1項幫助詐
    欺取財罪，及同法第215條之從事業務之人明知為不實之事
    項而登載於業務上作成之文書罪。公訴意旨認被告甲○○係
    共同正犯，尚有未洽。被告甲○○所犯上開2罪間，及被告
    丙○○所犯上開3罪間，均有方法、結果之牽連犯關係，應
    依刑法第55條之規定，從較重之幫助詐欺取財罪及詐欺取財
    罪處斷。又被告甲○○前於83年間，因詐欺案件，經台灣台
    北地方法院以84年度易字第378號判處有期徒刑4月確定，於
    88年7月16日執行完畢等情，有台灣高等法院被告前案紀錄
    表附卷足參，其於受有期徒刑執行完畢後，5年以內再犯本
    件有期徒刑以上之罪，為累犯，應依刑法第47條規定加重其
    刑。被告甲○○之幫助行為，係從犯，爰依刑法第30條第2
    項之規定，按正犯之刑減輕之。被告甲○○之刑有加重減輕
    事由，應先加後減之。公訴意旨雖未論及被告甲○○所犯業
    務上登載不實文書罪及被告丙○○行使業務上登載不實文書
    罪，惟上開罪名與已起訴論罪之部分，屬裁判上一罪之關係
    ，業如前述，為起訴效力所及，本院自應併予審究。爰審酌
    被告2人犯罪之動機，被告丙○○參與犯罪之程度較被告甲
    ○○為重，對債權人造成之損害非輕，且犯後猶飾詞卸責、
    態度不佳等一切情狀，分別量處如主文所示之刑，並均諭知
    易科罰金之折算標準。
四、公訴意旨另以：被告甲○○上開犯行，與被告丙○○共犯動
    產擔保交易法第38條之遷移動產擔保交易標的物罪嫌云云。
    訊據被告甲○○堅詞否認有何違反動產擔保交易法之犯行，
    經查，雖被告甲○○出具不實之在職證明書，幫助被告丙○
    ○向第一商業銀行詐騙貸款，然並無證據可資證明被告丙○
    ○於取得上開自小客車後，就該車為如何之處置，與被告甲
    ○○有犯意之聯絡，被告丙○○於本院審理時亦證稱「（問
    ：車子交給楊耀興要求他續繳貸款，以及後來無力繳貸款，
    甲○○是否知情？）不知情，我跟楊耀興說要繳貸款，甲○
    ○並不知情。」等語，是查無任何積極證據足資證明被告甲
    ○○就丙○○將上開自小客車遷移而違反動產擔保交易法部
    分與丙○○為共犯，此部分本應為無罪之諭知，惟因公訴人
    認此部分與前揭論罪科刑之部分有牽連犯之裁判上一罪關係
    ，爰不另為無罪之諭知。
據上論斷，應依刑事訴訟法第452條、第299條第1項前段，動產
擔保交易法第38條，刑法第11條前段、第30條第1項、第2項、第
216 條、第215條、第339條第1項、第55條、第47條、第41條第1
項前段，罰金罰鍰提高標準條例第1條前段、第2條，判決如主文
。
本案經檢察官丁○○到庭執行職務。
中    華    民    國    95    年    3     月    1     日
                  刑事第二庭    審判長法  官  林清鈞
                                      法  官  林慧英
                                      法  官  陳姵君
上正本證明與原本無異。
如不服本判決，應於送達後十日內向本院提出上訴狀（須附繕
本），上訴於台灣高等法院台中分院。
                                      書記官  莊金屏
中    華    民    國    95    年    3     月    1     日
附錄法條：
中華民國刑法第339條
意圖為自己或第 3 人不法之所有，以詐術使人將本人或第 3 人
之物交付者，處五年以下有期徒刑、拘役或科或併科1000元以下
罰金。
以前項方法得財產上不法之利益或使第3人得之者，亦同。前二
項之未遂犯罰之。


司法院資訊處製作；財團法人民間司法改革基金會備份。
